Inventaris van de archieven van de Compagnieën op Oost-Indië, 1594-1603
Nationaal Archief, Den Haag
- Compagnieën te Amsterdam., I.
  - De Oude Oost-Indische Compagnie (1598) / de Eerste Vereenigde Compagnie op Oost-Indië te Amsterdam (1600)., B.
    - Stukken betreffende de derde voyage (uitreeding door de Oude Oost-Indische Compagnie in 1599)., 3.
      - Reisjournaal gehouden op De Morgenster., 1599 april 6 - 1601 september 4; 87; 1 deel
        Dat dit journaal gehouden is op het jacht De Morgenster, blijkt o.a. uit de aanteekeningen van 24 juni, 1 november 1599, 9 januari, 4, 8 maart 1600. Van zich zelf in den eersten persoon maakt de schrijver melding o.a. op 22, 26 november, 11, 13, 16, 18 december 1599, 15 maart 1600, 6 juni, 12 augustus 1601. Volgens deze aanteekeningen behoorde de schrijver waarschijnlijk tot de groep van de commiezen voor de koopmanschap, daar hij tegelijk met commiezen (kooplieden) opdrachten krijgt. Uit het aangeteekende op 11 december 1599 blijkt, dat hij niet de schipper was van het jacht, op 24 en 27 februari 1600, dat hij niet de stuurman was. Wie als commiezen voor de koopmanschap of in dergelijke betrekking op de Morgenster gesteld waren, staat aangegeven in het resolutieregister van Bewindhebberen op folio 44; aldaar worden genoemd: Guert Backer (op 16 maart 1599 aangenomen zonder vermelding van hoedanigheid), Frans Jacobsz. Afkomstig van Edam (op 25 januari 1599 aan genomen als onderkoopman en onderstuurman) en Dirck Florisz. Dat het journaal niet geschreven is door Frans Jacobsz. noch door Dirck Florisz. wijst het handschrift hunner brieven uit, die bewaard zijn gebleven bij de bescheiden van de scheepstocht (zie inv. nos.78 en 80). Dat Dirck Florisz, het journaal niet gehouden heeft, blijkt bovendien uit de aanteekning op 15 maart 1600, waar de houder zichzelf en Dirck Florisz. vermeldt; desgelijks spreekt hij op 12 augustus 1601 over Frans, met wien blijhkbaar Frans Jacobsz. bedoeld is. Als mogelijk houder van het journaal komt dus het meest in aanmerking Guert Bakker. Er is evenwel eene aanteekeningin het journaal, die niet geheel met deze conclusie strookt: op 3 mei 1600 deelt de schrijver mede, dat naar het schip van den vice-admiraal ontboden zijn: Jan Cornelisz. Melcknap (schipper van De Morgenster), Guerdt Bakker en Frans Jacobsz.; op deze plaats zou de journaalhouder zich zelf dus niet in den eersten persoon hebben vermeld. Toch sluit zoodanige vermelding het auteurschap van Guert Backer niet uit. Bij gebrek aan bescheiden met Guert Bakker's handteekening is de kwestie niet met zekerheid uit te maken; degelijke bescheiden worden ook niet aangetroffen bij de stukken der uitreeding van de 14 schepen onder Van Warwijck-De Weert van 1602, waarop Backer als koopman op De Maan (schipper Jan Cornelisz. Melcknap), noch bij die van de scheepstocht onder Paulus van Caerden van 1606, waarop hij als opperkoopman medeging.
        Gedeelten van het journaal, gehouden op De Morgenster, zijn in gewijzigde spelling gedrukt bij: De Jonge, Opkomst II, p. 459-465.
    - Stukken betreffende de vierde voyage (uitreeding door de Oude Oost-Indische Compagnie in 1599 en 1600)., 4.
      De tien schepen der vierde voyage werden in twee gedeelten uitgereed; vier er van: Mauritius (admiraalschip van Jacob Wilckens), Hollandia (vice-admiraalschip van Cornelis van Eemskerck
      De vice-admiraal onderteekende zich in de stukken der eerste en der tweede voyage, welke hij medemaakte: Cornelis van Eemskerck (in latijnsche letter). In November 1599 wijzigt hij zijn naamteekening in Cornelis Heemskerck (in latijnsche letter), in December 1599 schrijft hij zich eveneens aldus in nederduitschen letter. In November 1600 luidt zijne onderteekening: Cornelis van Heemskerck (in nederduitsche letter); in December 1600 en September 1601 blijkt hij tot zijne oorspronkelijke naamteekening Cornelis van Eemskerck (in latijnsche letter) te zijn teruggekeerd. In aanteekeningen gepubliceerd door J.W. IJzerman in Tijdschrift Koninkl. Nederlandsch Aardrijkskundig Genootschap, Tweede Serie, deel XXIX (1921), hheeft deze opgehelderd de verwarring van Cornelis Hendricxz. Heemskerck (broeder van Jacob Heemskerck) met Cornelis van Eemskerck.
      , Friesland en het jacht Overijsel staken op 21 december 1599 in zee. Den 28sten juni 1600 volgden de zes schepen Amsterdam (admiraalschip van Jacob Cornelisz. van Neck), Dordrecht (vice-admiraalschip van Cornelis van Foreest), Haarlem, Delft, Leiden en het jacht Gouda.
      De schepen van Wilckens kwamen 1 september 1600, na een kort oponthoud voor Atjeh op de reede voor Bantam aan. Het admiraalschip Mauritius en de Friesland werden daar geladen; beide schepen gingen 14 januari 1601 naar patria zeil, gezamenijk met de drie schepen der derde voyage onder admiraal Steven van der Haghen en twee schepen de Nieuwe Brabantsche Compagnie onder Pieter Both. In Bantam werd achtergelaten Claes Symonsz. Meebael.
      Volgens besluit van 26 november 1600 zouden de Hollandia en het jacht Overijsel, onder het gezag van Cornelis van Eemskerck als admiraal, naar de Molukken doorgaan. Van Bantam vertrokken deze schepen 6 december 1600 met bestemming naar Amboina, alwaar zij 2 januari 1601 arriveerden. Op Ambon trof men Jan Dircxz. Sonnenberg, kapitein in het kasteel Van Verre, van de derde voyage aldaar gebleven.
      In juni 1601 verlieten de Hollandia en Overijsel Amboina, de bezetting van het kasteel medenemend. Na een bezoek aan Bali te hebben gebracht arriveerden deze schepen einde juli voor Bantam. Op 9 september 1601 werd de terugreis naar het moederland aanvaard. Te Bantam bleef Jan Lambertsz. Vloots met enkele gezellen achter.
      Van de zes schepen, in juni 1600 uitgezeild, arriveerden het admiraalschip Amsterdam, de Delft en de Gouda einde maart 1600 voor Bantam. De Delft werd onmiddellijk geladen en keerde spoedig daarop naar patria terug.
      De admiraal Jacob Cornelisz. van Neck zeilde met de Amsterdam en het jacht Gouda op 2 april door naar Ternate, alwaar de schepen begin juni 1601 aankwamen. Zij vonden daar Frank van der Does, van de tweede voyage op het eiland gebleven. De Amsterdam en Gouda verlieten Ternate op 31 juli 1601, met achterlating van Jan Pietersz. Snyer en Cristiaen Adriaensz. den Dorst. Op 7 november 1601 bereikte de twee schepen Patani. Zij vertrokken vandaar 23 augustus 1602; voor den handel bleven Daniël van der Lecq en Pieter Walichsz. achter. Midden november 1602 kwamen de Amsterdam en Gouda voor Bantam; in het begin van de volgende maand verlieten zij Indië en arriveerden juli 1603 in het moederland.
      De drie schepen Dordrecht, Haarlem en Leiden, die in october 1600 nabij het eiland Annobon waren achtergebleven, kwamen op 9 augustus 1601 voor Bantam. De Dordrecht, het vice-admiraalschip van Cornelis van Foreest, bleef aldaar om lading in te nemen en keerde vervolgens naar het vaderland terug, gezamelijk met twee schepen der Nieuwe Brabantsche Compagnie, de Zwarte Arendt en de Witte Arendt. De Haarlem en Leiden zeilden nog in augustus 1601 door met opdracht naar China; zij stonden onder het gezag van Gaspar Groensbergen, koopman op de Haarlem, dien wij sedert dien als admiraal vinden aangeduid. Na een langdurigen tocht langs de kusten van Achter-Indië en Indo-China kwamen de beide schepen einde december 1602 voor Patani. Vandaar vertrokken zij begin september 1603 naar Bantam; de Haarlem bleek evenwel niet meer zeewaardig en moest terugkeeren. In Patani kreeg Groensbergen gelegenheid de koopmanschappen uit de Haarlem te doen overladen op het schip Zierikseeonder vice-admiraal Cornelis Pietersz. (van de Rekening der 14 schepen, uitgereed door de Generale Vereenigde O. I. Compagnie), dat december 1603 naar Bantam vertrok`
      Vermoedelijk is ook Groensbergen op dit schip medegekomen naar Bantam; wij vernemen althans, dat hij aldaar April 1604 is komen te overlijden.
      . De Haarlem werd in januari 1604 achter de Hollansche loge te Patani verbrand.
      Het schip Leiden was op 15 november 1603 voor Bantam gekomen; vandaar zeilde het 27 januari naar patria. Toen de Leiden als negende en laatste schip der vierde voyage einde augustus 1604 in het vaderland arriveerde, was het laatste schip van de uitreeding de Geüniëerde Compagnie, de Witte Leeuw onder admiraal Jacob van Heemskerck, daar reeds uit O.-Indië teruggekeerd.
      - Stukken betreffende de uitreeding., a.
        - Rekening van uitgaven, gedaan door Pieter Hasselaer voor de equipage van de tien schepen der vierde voyage. Opgemaakt 1601 januari., 1599 augustus 16 - 1600 mei 19; 88; 1 stuk
        - Rekening van uitgaven, gedaan door Arent ten Grotenhuys voor de bemanning van de tien schepen der vierde voyage volgens de monsterrollen, in de rekening overgenomen, goedgekeurd., (1600) juli 25; 89; 1 deel
        - Akte van belofte van eenigheid, door den vice-admiraal Cornelis van Eemskerck, kooplieden en schippers der vier schepen gedaan., 1599 december8; 90; 1 stuk
        - Instructie voor den admiraal Jacob van Neck en den Breeden Raad der zes schepen, door Bewindhebberen gearresteerd., 1600 juni 11; 91; 1 stuk
      - Stukken ontvangen van de schepen op reis., b.
        - Brieven van Cornelis van Eemskerck aan Bewindhebberen., (1600 tusschen november 27 en december 6.); 92; 2 stukken
          Een dezer brieven, bevattend het reisverhaal, is gedrukt bij: De Jonge. Opkomst II, p. 467-470. Bij het adres van den anderen brief heeft Van Eemskerck geschreven, dat de verzending er van geschiedt "per amys"; blijkens den inhoud van den brief is hiermede bedoeld het schip De Maan van de derde voyage.
        - Brief van Evert Theunisz., stuurman op de Amsterdam, aan zijne huisvrouw te Enkhuizen., 1600 december 4; 93; 1 stuk
        - Brief van Jacob van Neck voor Bantam aan Bewindhebberen., 1601 april 2; 94; 1 stuk
          Blijkens den inhoud van den brief werd deze verzonden met het schip Delft (opperkoopman Jacob Jacobsz.). In dorso staat aangeteekend: ontfangen 26 december 1601. Gedrukt bij: De Jonge. Opkomst II, p. 476-477.
        - Brief van Cornelis van Eemskerck aan Bewindhebberen. Met bijlagen., 1602 maart 1.; 95; 4 stukken
          Bijlagen:
          Copie-contract tusschen admiraal Cornelis van Eemskerck en Jan Dircxs. Sonnenbergh, kapitein van het kasteel genaamd Van Verre op Amboina, Betreffende vervoer van nagelen, 1601 juni 6.
          Copie-certificaat van den gouveneur (kapitein) van Hitoe op Amboina betreffende hetgeen met admiraal Cornelis van Eemskerck overeen gekomen is, 1601 juni 9.
          Copie-vertaling van den brief van den koning van Baliaan den "Coninck van Hollant", 1601 juli 7.
          Deze stukken, behalve het contract van 1601 juni 6, gedrukt bij: De Jonge. Opkomst II, p. 470-474 (de dateering van het certificaat aldaar niet juist overgenomen). Het copie-certificaat van 1601 juni 9 en de copie-brief van 1601 juli 7 zijn ook gedrukt bij: Heeres. Corpus Diplomaticum Neerlando-Indicum 1596-1650. I, p. 13-15.
      - Stukken van de teruggekeerde schepen Mauritius en Friesland., c.
        - Brief van Bewindhebberen aan admiraal Wybrant van Warwijck, houdend o.a. verzoek om admiraal Jacob Wilckens in alles behulpzaam te willen zijn., 1599 november 27; 96; 1 stuk
          Wilckens heeft dezen hem medegegeven brief niet aan Van Warwijck kunnen overgeven.
        - Accoord tusschen admiraal Wilckens, admiraal Steven van der Haghen en generaal Pieter Both over het varen in compagnieschap, gesloten in Straat Sunda., 1601 januari 21; 97; 1 stuk
        - Resolutie genomen door het geheele raadscollege der schepen van Wilckens, Van der Haghen en Both, vergaderd in het schip van Wilckens, als toen admiraal-generaal zijnde., 1601 augustus 3; 98; 1 stuk
      - Stukken ontvangen van de teruggekeerde schepen Hollandia en Overijsel., d.
        - Instructie voor den admiraal Cornelis van Eemskerck en Breeden Raad, door hen beëdigd voor Bantam., 1600 december 6; 99; 1 stuk
          Voor deze instuctie is gebruik gemaakt van een ander document, namelijk de Instructie voor den admiraalJacob Wilckens en Breeden Raad, door Bewindhebberen gearresteerd 1599 november 16.
        - Cargalijst van de koopmanschappen in de Overijsel., 1599 december; 100; 1 stuk
        - Brieven van Cornelis van Eemskerck aan Pieter Dircxz. Emaus te Loehoe., 1601 januari 21 -1601 februari 9; 101; 1 omslag
        - Brieven van Jan Lambertsz. Vloots te Loehoe aan Cornelis van Eemskerck., 1601 januari 28 -1601 maart 25; 102; 3 stukken
        - Brief van Cornelis van Eemskerck aan Jan Lambertsz. Vloots te Loehoe., 1601 april 26; 103; 1 stuk
        - Contract tusschen admiraal Cornelis van Eemskerck en Jan Dircxz. Sonnenbergh, kapitein van het kasteel genaamd Van Verre op Amboina, betreffende vervoer van nagelen., 1601 juni 6; 104; 1 stuk
        - Copie-verklaringen betreffende verrichtingen op Bali, afgelegd ten verzoeke van Cornelis van Eemskerck op, 1601 juli 12 en september 9; 105; 2 stukken
          Gedrukt in het opstel van J. F. L. de Balbian Verster.Een Amsterdammer als Pionier op Bali. ( Emanuel Rodenburg 1598-1601.) (Negende Jaarboek van de Vereeniging Amstelodanum.)
        - Brief van Cornelis van Eemskerck aan Jan Lambertsz. Vloots., Brief van Jan Lambertsz. Vloots aan Cornelis van Eemskerck.; 1601 september 26; 1601 september; 106; 2 stukken.
        - Order voor het zeilen der schepen, vastgesteld op de Hollandia., 1601 october 1; 107; 1 stuk
        - Brief van Cornelis van Eemskerck aan den bevelhebber der Staatsche schepen, houdend aanbeveling van de Overijsel, geschreven op 28 graden Noordebreedte., 1602 maart 18; 108; 1 stuk
        - Reisjournaal, gehouden op de Overijsel., 1599 december 21 - 1602 maart 21; 109; 1 deel
          Het aangeteekende op 10 mei 1600 maakt het waarschijnlijk, dat dit journaal, hetwelk blijkens de periode, waarover het loopt, gehouden moet zijn op het schip Hollandia of op het jacht Overijsel, van dit laatste afkomstig is: het journaal is blijkbaar door den stuurman gehouden.
          De aanteekening van 6 december 1600 is in ander handschrift dan het overige gedeelte.
      - Stukken ontvangen van de teruggekeerde schepen., e.
        - Resolutie van den Admiraal en Raad betreffende het drinken van het rantsoen wijn., 1601 maart 3; 110; 1 stuk
          Blijkens aanteekening in dorso "gepubliceert in onsen schepe Gouda".
        - Brief van Jan Lambertsz. Vloots voor Bantam aan Admiraal en Raden., 1601 juli 22; 111; 1 stuk
          Blijkens den inhoud is deze brief vermoedelijk gericht aan Jacob van Neck.
        - Brief van Bewindhebberen aan admiraal Jacob van Neck, houdend o.a. verzoek om admiraal Jacob Heemskerck in alles behulpzaam te willen zijn., 1601 april 13; 112; 1 stuk
          Heemskerck kan dezen hem medegegeven brief in augustus 1602 voor Patani aan Van Neck hebben ovegegeven.
        - Brieven van Pieter Walichsz. van Delft in Patani aan Bewindhebberen en aan zijn broeder Jacob Walichsz. te Delft., 1602 augustus 4; 113; 2 stukken
          De brief aan Jacob Walichsz. gedrukt bij: De Jonge. Opkomst II, p. 477-481.
        - Factuur van de goederen, door Jacob van Neck gelaten in Patani onder Daniel van der Lecq en Pieter Walichsz. van Delft., 1602 augustus 22; 114; 1 katern
          Gedrukt in het opstel van dr. J. W. IJzerman. Hollandsche Prenten als handelsartikel te Patani in 1602 (Gedenkschrift uitgegeven ter gelegenheid van het 75-jarig bestaan op 4 juni 1926 van het Koninklijk Instituut voor Taal-, Land- en Volkenkunde van Nederlandsch-Indië).
        - Reisverhaal, gesteld door admiraal Jacob van Neck voor Bewindhebberen., 1600 juni 28 - 1603 juli 15; 115; 1 deel
          Blijkens het handschrift door Jacob van Neck eigenhandig geschreven behalve de laatste twee en een halve pagina. Van pagina 16 onderaan af (wanneer het afschrijven van het reisverhaal gevorderd is tot de aankomst voor Java) valt een gewijzigd handschrift van Van Neck op te merken; deze verandering is waarschijnlijk het gevolg geweest van de verminking van zijne rechterhand, den admiraal toegebracht in het gevecht tegen de Portugeezen voor Ternate in juni 1601.
          Het manuscript is, blijkens eene aanteekening op den omslag, eigendom geweest van mr. Frederick Alewijn (bewindhebber der O. I. Compagnie ter Kamer Amsterdam 1772-1796). In 1867 is het uit den boedel van mr. F. A. baron Van Hall aan het Rijksarchief gekomen bij schenking door mr. J. G. Gleichman.
      - Stukken afkomstig van het schip Haarlem., f.
        - Extract-resolutie uit het "Justitie- en Resolutieboek", genomen door den Breeden Raad van de schepen Dordrecht, Haarlem en Leiden bij Bantam in het schip Dordrecht., 1601 augustus 9; 116; 1 stuk
          In dorso gemerkt: "resolutie van de raeden op onse 2 schepen van den breeden Raet gestelt". De twee schepen, voor welke de raden werden aangewezen, zijn: Haarlem en Leiden.
        - Resolutie van den Breeden Raad van de schepen Dordrecht, Haarlem en Leiden, genomen in het schip Dordrecht., 1601 augustus 18; 117; 1 stuk
          In dorso gemerkt: "Authorisatie my van wegen den admiraal deur den Breeden Raet gegeven". Gaspar Groensbergen is degene, aan wien deze machtiging gegeven werd.
        - Brieven van de schippers Cornelis Claesz. en Hendrick Jansz. aan Gaspar Groensbergen en Pieter Lourisz. Hartich., 1601 januari 13 - 1602 januari 21; 118; 1 omslag
        - Brieven van Jeronimus Wonderer aan Gaspar Groensbergen en Pieter Lourisz. Hartich, geschreven in Chineco, Tachem, Sinoa-boven en Sinoa-basso., 1602 maart 16 - 1602 augustus 2; 119; 1 omslag
        - Brieven van Albert Cornelisz. Ruyl in Tachem aan Gaspar Groensbergen., 1602 juli 14 - 1602 augustus 15; 120; 1 omslag
        - Brief van Bewindhebberen aan hunne commiezen in Oost-Indië., 1602 mei 15; 121; 1 stuk
          Blijkens aanteekening in dorso: ontvangen via Patani door de twee schepen naar China 13 september 1603.
      - Stukken ontvangen uit de loges., g.
        - Bantam., (1)
          - Brief van Claes Symonsz. Meebael in Bantam aan Bewindhebberen., 1601 april 12; 122; 1 stuk
            Bij het adres staat geschreven, dat de verzending geschiedt "per amis". In dorso staat aangeteekend: "den 10den december a°. 1601 ontfangen ende waeren gesonden by Pauls van Caerden". (Deze was 12 april 1601 van Bantam zeil gegaan.)
          - Brief van Hendrick Noyer van Rees in Bantam aan Bewindhebberen., 1602 augustus 23; 123; 1 stuk
        - Ternate., (2)
          - Brief van Christiaen Adriaensz. den Dorst op Ternate aan Bewindhebberen., 1602 maart 7; 124; 1 stuk
            Op den brief staat in dorso aangeteekend: "Ontfangen 26 april 1603".
          - Brief van Christiaen Adriaensz. den Dorst op Ternate aan Bewindhebberen., 1602 september 21; 125; 1 stuk
          - Brief van Lenert Rensen op Ternate aan Bewindhebberen., 1602 september 21; 126; 1 stuk
            Blijkens den brief behoorde schrijver oorspronkelijk tot de bemanning der voyage onder admiraal Wolphert Hermansz.
        - Patani., (3)
          - Brief van Daniel van der Lecq in Patani aan Jacob van Neck te Bantam en bij diens absentie aan Bewindhebberen., circa 1602 november; 127; 1 stuk
            De vermelding van het accoord met Jacob van Heemskerck (hetwelk eveneens genoemd wordt in diens schrijven van 7 november 1602) doet vermoeden, dat Van der Lecq's brief ook destijds geschreven is.
          - Brief van Rochus Pietersz. in Bantam aan zijn broeder Pieter Walichsz. in Patani., 1602 november 21; 128; 1 stuk
            Gedrukt bij: De Jonge. Opkoms t II, p. 481-483. (Op p. 482, regel 16, in plaats van "Decembris"te lezen: "deser maent".)
    - Stukken betreffende de voyage van 5 schepen, uitgereed naar de Molukken door de Oude Oost-Indische Compagnie in 1601., 5.
      De vijf schepen, die als laatste uitreeding
      Zie ook hoofdstuk I, paragraaf B van deze toegang.
      der Oude Compagnie in april 1601 naar Indië zeilden, waren: Gelderland (admiraalschip van Wolphert Hermansz.), Zeeland (vice-admiraalschip van Hans Bouwer), Utrecht en de jachten de Wachter en het Duifje. Einde december kwam de vloot voor Bantam. Na strijd tegen een Portugeesche armada geleverd te hebben, zeilden de schepen in januari 1602 door naar de Molukken; het admiraalschip benevens de beide jachten met bestemming naar Ternate; de Zeeland en Utrecht naar Banda. Aanvankelijk werd op die eilanden de koopmanschap gedreven, doch reeds in maart verzeilde de admiraal met zijn smaldeel naar de overige schepen voor Banda. Begin mei werden de Utrecht en het jacht de Wachter naar Ternate gezonden.
      Met de Gelderland, Zeeland en het Duifje vertrok Wolphert Hermansz. 24 juni 1602 naar Bantam, waar hij 1 augustus aankwam. Op 25 augustus vingen deze drie schepen de terugreis aan; het jacht arriveerde midden februari 1603 in patria; de Geldeland en Zeeland kwamen ongeveer 2 maanden later aldaar aan.
      Op Banda had men voor den handel achtergelaten den opperkoopman Arent Wolphertsz. met een paar onderkooplieden (onder wie Hendrick van der Does) benevens een 30-tal gezellen; daarentegen waren de aldaar aanwezige, van de tweede voyage afkomstige Adriaen van Veen en Augustijn Stalpart van der Wiele met de hunnen door Wophert Hermansz. medegenomen.
      In Bantam liet men achter den opperkoopman Claes Gaeff (die het werk overnam van den opperkoopman François Abelijn, aldaar in januari 1602 gebleven en sindsdien overleden) benevens den onderkoopman Jan Lodewijxz.; laatstgenoemde keerde nog hetzelfde jaar naar patria terug.
      Zie den brief van Claes Gaeff uit Bantam 27 November 1602 (Inv.n°. 138).
      De Utrecht met den opperkoppman Cornelis van der Geyn en de Wachter met den opperkoppman Willem Verhaghen, die naar Ternate waren gezeild, trokken zich vandaar in september1602 terug voor de Portugeesche vloot.
      Zie de brieven uit Ternate van Franck van der Does 22 September 1602 en Christiaen Adriaensz. den Dorst 21 September 1602 (Inv.nos. 72 en 124).
      Einde november was men te Bantam over het lot de beide schepen nog in het onzekere.
      Zie de brieven uit Bantam van Claes Gaeff 27 November 1602 en Rochus Pietersz. 21 November 1602 (Inv.nos. 138 en 128).
      Ten aanzien van het jacht de Wachter is het waarschijnlijk, dat het in maart 1603 van Bantam naar het vaderland is vertrokken; na eene overwintering bij Mauritius bereikte het Sint Helena, vanwaar het in november 1603 nog niet was afgezeild.
      Het Reisjournaal van Joris van Spilbergen maakt op 29 November 1603 melding van een ontmoeting bij St.Helena met een boot de Jager onder den koopman Willem Verhaghen; blijkbaar is het jacht de Wachter bedoeld.
      - Stukken betreffende de uitreeding., a.
        - Instructie voor de vloot van vijf schepen naar de Molukken en Banda., Ongedateerd; 129; 1 stuk.
          Gedruk bij De Jonge, Opkomst, II, p. 527-528.
      - Stukken afkomstig van de teruggekeerde schepen Gelderland, Zeeland en Het Duifje., b.
        - Instructie voor den admiraal Wolphert Hermansz. en diens Privé Raad, beëdigd 1601 april 10., ongedateerd; 130; 1 stuk
        - Instructie voor de schepen Utrecht en de Wachter, gedestineerd naar Ternate, gegevn in het schip Gelderland voor Banda., 1602 mei 3; 131; 1 stuk
        - "Memoriael voor de rekening"van Wolphert, 1601 september 8 - 1602 augustus 20; 132; 1 deel
          Dit memoriaal is geschreven in het handschrift, hetwelk hoogstwaarschijnlijk is van den secretaris op de Gelderland, den onderkoopman Symon Jacobsz. Een gedeelte is door Wolphert Hermansz. eigenhandig geschreven. Vergelijk de noot bij Inv. nos. 135-136.
        - Staat van de cargaisons, gelaten in de schepen Utrecht en de Wachter, op Banda onder Arent Wolphertsz. en te Bantam onder Claes Gaeff, benevens van de uitstaande schulden op Ternate en Banda., 1602 augustus 25; 133; 1 deel